【裁判字號】    91,訴,685
【裁判日期】    920627
【裁判案由】    偽造文書
【裁判全文】
臺灣新竹地方法院刑事判決                          九十一年度訴字第六八五號
    公  訴  人  臺灣新竹地方法院檢察署檢察官
    被      告  乙○○
右列被告因偽造文書等案件，經檢察官提起公訴（八十九年度偵字第一九三四號），
本院判決如左：
    主      文
乙○○行使偽造私文書，足以生損害於公眾及他人，處有期徒刑肆月，如易科罰金，
以佰元折算壹日。八十年十月二十日同意書上偽造之「甲○○」署名、印文各壹枚
，沒收。又行使偽造私文書，足以生損害於他人，處有期徒刑肆月，如易科罰金，以
佰元折算壹日。授權狀上偽造之「甲○○」署名壹枚及印文陸枚，均沒收。應執行
有期徒刑柒月，如易科罰金，以佰元折算壹日。八十年十月二十日同意書上偽造之
「甲○○」署名、印文各壹枚、授權狀上偽造之「甲○○」署名壹枚及印文陸枚，均
沒收。
    事      實
一、乙○○明知坐落新竹縣新豐鄉○○段地號六十一號土地之所有權人係甲○○，且
    該基地上之房屋，門牌號碼為新竹縣新豐鄉○○路○段三五五號亦係以甲○○名
    義取得新鄉證建字第一０九０七號新豐鄉未實施建築管理地區建築物證明書，繼
    於民國七十八年間以甲○○名義辦理房屋稅設籍登記，（一）於八十年間舉家欲
    遷入前揭房屋居住，為在該房屋所在地址設立戶籍，竟於八十年十月間某日，基
    於偽造文書之犯意，明知未經甲○○之同意或授權，於不詳時、地，委託不知情
    之刻印業者偽造甲○○印章一枚，利用不知情之第三人，偽造內容為「茲同意乙
    ○○將戶籍遷入本人所有房屋，地址新豐鄉○○村○○鄰○○路○段三五五號，
    恐口無憑特立此書證明。同意人姓名甲○○，身分證統一號碼Ｚ0000000
    00，住址新竹市○○路三十二巷六號，中華民國八十年十月二十日」之同意書
    一紙，並偽簽甲○○署名一枚及蓋用印文一枚，再將該製作完成之同意書持以行
    使，於八十年十月二十三日交付新竹縣新豐鄉戶政事務所之公務員申辦戶籍遷入
    手續，使承辦之該管公務員依其所請，將上開不實事項登載於職務上所掌管之戶
    籍登記簿，足以生損害於甲○○及戶政機關對於戶政管理之正確性。
    （二）乙○○又於八十三年間某日，因欲委託聯宏仲介公司（下稱聯宏公司）竹
    北店職員李文超代為出售其所居住甲○○所有之前揭房屋，復另行基於偽造文書
    之犯意，明知亦未經甲○○同意或授權，於不詳時、地，委託不知情之刻印業者
    偽造甲○○印章一枚，即逕在李文超所提供之未記載年月日之授權狀上，偽以甲
    ○○名義製作一紙不實之授權狀，偽填「茲將本人甲○○所有坐落新豐鄉○○路
    ○段三五五號房屋連地共一戶坪數地十八坪，授權聯宏公司全權代理銷售事宜，
    委託底價新臺幣貳佰貳拾萬元，另服務費本人願付４％：：」，並偽造甲○○之
    署名一枚及蓋用印文六枚，持以行使交付李文超，以委託聯宏公司出賣該房地，
    足以生損害於甲○○。嗣因李文超自聯宏公司離職，經聯宏公司其他職員持該授
    權狀向甲○○查證有無託售該房地情事，甲○○始知悉上情。
二、案經甲○○訴由臺灣新竹地方法院檢察署檢察官偵查起訴。
    理      由
一、右揭犯罪事實（二）之部分，業據被告乙○○坦承不諱，核與告訴人甲○○所指
    訴之情節相符，並有證人李文超即當時任職於聯宏公司竹北店職員之證述，及前
    揭偽造之授權狀一紙附卷可憑，被告自白應與事實相符。
二、訊據被告對於右揭犯罪事實（一）之部分，僅坦承於右揭時、地有持同意書一紙
    至戶政事務所為遷入戶籍登記，惟否認有何行使偽造私文書之犯行，辯稱：同意
    書上甲○○之印文，是持甲○○放在他那裡的印章自己蓋的，且都有打電話跟甲
    ○○講，甲○○有同意云云。經查，
  (一)系爭同意書係被告於八十年十月間，向新竹縣新豐鄉戶政事務所辦理戶籍遷入本
    件房屋時所提出之證明文件，又系爭同意書並非告訴人甲○○親自署押及蓋印，
    係被告所為等情，業據被告於偵查中供述不諱，核與告訴人甲○○指述情節相同
    ，並有新竹縣新豐鄉戶政事務所八十九年四月二十六日竹縣豐戶字第一０一一號
    函、戶籍謄本、同意書附卷可稽，足堪採憑。
  (二)對於被告辯稱其係先打電話給告訴人，經告訴人同意及授權後，始以告訴人名義
    製作系爭同意書云云，告訴人堅決否認此節，且觀之同意書上同意人即告訴人之
    身分證統一編號記載為「Ｚ000000000」，與告訴人之身分證統一編號
    「Ｚ000000000」完全不符，又同意人即告訴人之住址記載為「新竹市
    ○○路三十二巷六號」，亦非告訴人之住址，雖訊之被告對於八十年十月二十日
    之同意書上所載告訴人之身分證統一編號及地址之來源供稱：「身分證字號是我
    抄房屋稅單，地址是李德南的的地址。（問：你既然有得到甲○○的同意，為何
    身分證字號及地址都不對？）身分證字號如我之前所言，地址是李德南的，因為
    之前都是李德南跟我接洽，所以我想寫他的地址就可以。」且經調閱本件房屋之
    房屋稅籍紀錄表，其上納稅義務人即告訴人之身分證統一編號記載為「Ｚ000
    000000」，非如被告所稱之「Ｚ000000000」，此有新竹縣稅捐
    稽徵處八十九年七月十四日八九新縣稅財字第一七九七六號函及後附房屋稅籍紀
    錄表附卷可考，復經訊之證人李德南即興南窯業有限公司負責人證稱：我沒有住
    過系爭同意書上地址，也沒有看過此地址等語，足見被告上述所辯不實。參以被
    告於告訴人訴請遷讓本件房地之民事訴訟事件審理中，自稱：（那你為何要出具
    取得上訴人【指本件告訴人】同意你搬入的證明？）那是戶政事務所要我寫的，
    因為我跟戶政人員說我沒有房子住，房子是上訴人的，我可否遷入，他們說只要
    有上訴人的印章就可以了等語（載明於本院九十年度簡上字第二七號民事判決第
    二十九頁第九至十三行），有判決書一份在卷足憑，益證被告製作系爭同意書未
    經告訴人同意或授權。
  (三)至被告所辯其所蓋用之印章係甲○○於八十年九、十月間交予被告，而置放在被
    告處一節，業據告訴人否認在卷，復據偵查中檢察官於九十年一月十日訊問證人
    黃國基即當時承辦甲○○所買受前揭房地之建築事項申請事宜及基地過戶之土地
    代書到庭證稱乙○○沒有向我借甲○○印章，及證人劉正文即前揭房屋所在基地
    之原地主亦到庭證言乙○○未向我要甲○○印章等語，足徵被告未持有告訴人真
    正所有之印章，則被告所蓋用於前揭所述同意書及授權狀上之印文顯非真正，係
    被告利用不知情之第三人所無權偽造。且前揭同意書及授權狀上之偽造告訴人印
    文，由肉眼觀察，即可明顯辨別非出於同一枚偽造印章所蓋印，蓋就此二枚印文
    之邊框、字體線條之粗細及留白部分加以觀察，同意書上之印文邊框及字體線條
    均較粗，留白部分較少，堪認被告顯係於不同之時、地，委託不知情之刻印人員
    所分別偽造者。綜上，足認被告分別偽造私文書後復持以行使及使公務員登載不
    實罪之犯行，均堪以認定。
二、核被告就犯罪事實（一）所為，係犯刑法第二百十六條、第二百十條之行使偽造
    私文書罪及第二百十四條之使公務員登載不實罪；就犯罪事實（二）所為，係犯
    刑法第二百十六條、第二百十條之行使偽造私文書罪。公訴人就犯罪事實（一）
    漏未論及刑法第二百十四條使公務員登載不實罪，容有未洽。惟被告行為後，刑
    法第四十一條業於九十年一月四日修正為「犯最重本刑為五年以下有期徒刑以下
    之刑之罪，而受六個月以下有期徒刑或拘役之宣告，因身體、教育、職業、家庭
    之關係或其他正當事由，執行顯有困難者，得以一元以上三元以下折算一日，易
    科罰金。但確因不執行所宣告之刑，難收矯正之效，或難以維持法秩序者，不在
    此限。」、「併合處罰之數罪，均有前項情形，其應執行之刑逾六月者，亦同。
    」並於同年月十日公布施行，於同年月十二日生效，比較新舊法之規定，以變更
    後之新法對被告有利，依刑法第二條第一項前段之規定，自均應適用裁判時之新
    法，附此敘明。又被告偽造印章為偽造印文之部分行為，偽造印文、署名係偽造
    私文書之階段行為，而偽造私文書後復持以行使，其偽造之低度行為為行使之高
    度行為所吸收，均不另論罪。被告就犯罪事實（一）利用不知情之第三人偽造同
    意書之私文書，為間接正犯。又被告就犯罪事實（一）所犯行使偽造私文書與使
    公務員登載不實二罪間，有方法、目的之牽連關係，應從一重之行使偽造私文書
    罪處斷。另被告所犯之行使偽造私文書二罪，因已時隔近三年，應認所為顯係另
    行起意，犯意各別，行為互殊，應予分論併罰。爰審酌被告年事已高，並衡量被
    告其他平日素行、犯罪之目的、手段、所生危害及告訴人與被告間所衍生之民事
    糾紛業已處理完畢，告訴代理人陳明被告有悔改之意，願意給他機會等一切情狀
    ，分別量處如主文所示之刑，並均諭知易科罰金之折算標準，並定其應執行之刑
    ，及易科罰金折算標準之諭知。
三、至被告乙○○所偽造之甲○○八十年十月二十日同意書及甲○○授權狀各一紙，
    分別交付新竹縣新豐鄉戶政事務所及聯宏公司收執，並編為其內部檔案資料，已
    非被告所有，爰不為沒收之諭知，然該同意書上偽造之「甲○○」署名、印文各
    一枚及授權狀上偽造之「甲○○」署名一枚（另二枚甲○○之姓名係文書內容之
    一部，非署名）及印文六枚，均應依刑法第二百十九條規定沒收之。至被告乙○
    ○偽造之「甲○○」印章二枚，因未扣案，且分別時隔十一年餘、九年餘之久，
    為避免將來執行之困難，亦不為沒收之宣告，附此說明。
據上論斷，應依刑事訴訟法第二百九十九條第一項前段，刑法第二條第一項前段，第
二百十六條、第二百十條、第二百十四條、第二百十九條、第五十五條、第四十一條
、第五十一條第五款，罰金罰鍰提高標準條例第一條前段、第二條，判決如主文。
本案經檢察官鍾曉亞到庭執行職務
中      華      民      國    九十二    年      六      月    二十七    日
                                  臺灣新竹地方法院刑事第一庭
                                      法  官  林  秋  宜
右正本證明與原本無異。
如不服本判決，應於判決送達後十日內向本院提出上訴狀（應附繕本），上訴於臺灣
高等法院。
                                      書記官  鄒  茂  瑜
中      華      民      國    九十二    年      六      月    二十七    日
附錄本案論罪科刑法條全文：
刑法第二百十六條
行使第二百十條至第二百十五條之文書者，依偽造、變造文書或登載不實事項或使登
載不實事項之規定處斷。
刑法第二百十條
偽造、變造私文書，足以生損害於公眾或他人者，處五年以下有期徒刑。
刑法第二百十四條
明知為不實之事項，而使公務員登載於職務上所掌之公文書，足以生損害於公眾或他
人者，處三年以下有期徒刑、拘役或五百元以下罰金。


司法院資訊處製作；財團法人民間司法改革基金會備份。
